【裁判字號】    95,上易,374
【裁判日期】    950725
【裁判案由】    拆屋還地
【裁判全文】
臺灣高等法院民事判決                 95年度上易字第374號
上  訴  人  甲○○
訴訟代理人  丙○○
被上訴人    台灣省農工企業股份有限公司
法定代理人  乙○○
訴訟代理人  邱六郎律師
上列當事人間請求拆屋還地事件，上訴人對於中華民國95年3月1
0日臺灣基隆地方法院94年度訴字第419號第一審判決提起上訴，
本院於95年7月11日言詞辯論終結，判決如下：
    主  文
上訴駁回。
第二審訴訟費用由上訴人負擔。
    事實及理由
一、被上訴人主張：上訴人與原審共同被告石錫元 (原審為石錫
    元敗訴之判決，石錫元未據聲明不服，此部分已告確定)前
    向伊承租坐落基隆市○○區○○段651、652地號土地（以下
    稱系爭651、652地號土地），租金分別約定為每年新台幣（
    以下同）6,000元、5,200元，上訴人與石錫元合併前開承租
    之基地興建3層加強磚造之建物，上訴人分得2、3樓即門牌
    號碼為基隆市中山區○○○路1巷94號房屋（以下稱系爭房
    屋），該房屋占有系爭651、652地號土地如原審判決附表複
    丈成果圖標示Ｄ、Ｅ、Ｆ、Ｇ所示，面積各為27.5平方公尺
    、26.5 平方公尺、2.9平方公尺、2.5平方公尺，合計59.4
    平方公尺，兩造約定租賃期限自民國（下同）94年1月1日起
    至94年6月30日止，租期屆滿後，伊與上訴人、石錫元均未
    再繼續簽訂租約，因此上訴人自租約終止日後之94年7月1日
    起即屬無權占有系爭651、652地號土地等情，爰本於所有權
    及不當得利之法律關係，求為命上訴人應將系爭房屋拆除後
    ，將系爭651、652地號土地返還予伊，並應自94年7月1日起
    至返還上揭土地之日止，按年給付伊6,000元之判決。原審
    為被上訴人全部勝訴之判決，上訴人不服，提起上訴。並於
    本院聲明：上訴駁回。
二、上訴人則以：伊所有之系爭房屋，自42年間即興建在系爭65
    1、652地號土地上，應認伊對於該土地有地上權；且依兩造
    於75年間於台灣基隆地方法院所成立之和解筆錄，伊給付租
    金，被上訴人即有繼續將土地出租予伊之義務，兩造間成立
    不定期租賃，縱然兩造簽訂租約期間屆滿，伊仍繼續使用系
    爭土地，被上訴人未表示反對之意思，亦發生民法第451條
    不定期租賃之效力等語，資為抗辯。並於本院聲明：(一)原判
    決廢棄。(二)駁回被上訴人在第一審之訴及其假執行之聲請。
三、被上訴人主張上訴人與原審共同被告石錫元前向伊承租系爭
    651、652地號土地，租金分別約定為每年6,000元、5,200元
    ，上訴人與石錫元合併前開承租之基地興建3層加強磚造之
    建物，上訴人分得系爭房屋，該房屋占有土地如原審判決附
    表複丈成果圖標示Ｄ、Ｅ、Ｆ、Ｇ所示，合計59.4平方公尺
    ，約定租賃期限自94年1月1日起至94年6月30日止等情，為
    上訴人所不爭，並有土被上訴人所提出土地契約書2份、系
    爭651、652地號土地登記謄本足參（見原審卷7-10、18-19
    頁），且經原審於95年1月10日現場履勘屬實，並製有勘驗
    測量筆錄、現場照片及囑託基隆市安樂地政事務所繪製複丈
    成果圖在卷可參（見原審卷46-51、53頁），堪信被上訴人
    此部分之主張為真實。
四、被上訴人再主張伊分別與上訴人、石錫元簽訂系爭651、652
    地號土地之租賃期限，均於94年6月30日屆滿，上訴人已屬
    無權占有等情，則為上訴人所否認，並以前詞置辯。是本件
    兩造爭點厥為：(一)上訴人就系爭651、652地號土地抗辯有地
    上權，有無理由？(二)上訴人以兩造前所成立之和解筆錄，抗
    辯兩造間有不定期租賃關係存在，有無理由？(三)上訴人依民
    法第451條規定，抗辯兩造間有不定期租賃關係存在，有無
    理由？爰分項析述如下：
  (一)上訴人就系爭651、652地號土地抗辯有地上權，有無理由部
    分：
  １按因時效完成而取得地上權或地上權登記請求權者，必須以
    行使地上權之意思而占有他人之土地為其成立要件之一，原
    審既認上訴人非以行使地上權之意思而占有系爭土地，即上
    訴人即無從因時效而取得地上權或地上權登記請求權。又縱
    認上訴人因地上權取得時效完成而得主張時效利益，依民法
    第772條準用第769條及第770條之規定，亦僅得請求登記為
    地上權人而已，並非即取得地上權，在其未依法登記為地上
    權人之前，自不能本於地上權之法律關係，向土地所有人有
    所主張而認其非無權占有。且按占有人因時效取得地上權登
    記請求權，向該管地政機關請求為地上權登記，經地政機關
    受理，受訴法院應就占有人是否具備時效取得地上權之要件
    為實體上裁判者，須以占有人於土地所有權人請求拆屋還地
    前，以具備時效取得地上權之要件為由，向地政機關請求登
    記為地上權人為前提（最高法院89年度台上字第1370號判決
    意旨參照）。
  ２經查，本件上訴人及原審共同被告石錫元前與被上訴人簽訂
    租賃契約承租系爭651、652地號土地，而合併基地興建3層
    樓加強磚造之建物，並由上訴人分得2、3樓建物使用，有被
    上訴人分別與上訴人及石錫元所簽訂之土地契約書可憑（見
    原審卷7-10頁），再參上訴人自陳兩造就系爭651地號土地
    達成訴訟上和解，約定只要上訴人支付租金，被上訴人即出
    租該土地等語（見原審卷68-69頁，但此為被上訴人所否認
    ），足認上訴人係基於租賃關係占有使用系爭651、652地號
    之土地，並非基於行使地上權之意思，首堪認定。因此上訴
    人無從因時效而取得地上權或地上權登記請求權。次以，縱
    上訴人自42年間即在系爭651、652地號土地上興建系爭房屋
    ，亦僅得依時效取得地上權登記請求權，然依被上訴人所提
    出系爭651、652地號土地謄本所示（見原審卷18-19頁），
    上訴人並未取得地上權之登記，自不能本於地上權之法律關
    係主張有權占有系爭651、652地號土地。是上訴人辯稱其取
    得系爭土地之地上權而為有權占有，顯無可採。
  (二)上訴人以兩造前所成立之和解筆錄，抗辯兩造間有不定期租
    賃關係存在，有無理由部分：
    查，被上訴人與上訴人雖曾於75年7月18日於台灣基隆地方
    法院以75年度訴字第375號給付租金事件成立訴訟上和解，
    有該和解筆錄可憑（見原審卷37-38頁），依該和解內容載
    為「被告（即上訴人）願於75年8月18日以前給付原告（即
    被上訴人）新台幣壹萬伍仟捌佰柒拾陸元」等語，並未約定
    如上訴人所稱，上訴人給付租金被上訴人即有繼續將土地出
    租給上訴人義務之內容。再者，本院依上訴人之聲請調閱台
    灣基隆地方法院75年度訴字第375號給付租金事件之民事卷
    宗，惟該卷宗因已屆保存年限，經該院以93年5月10日院信
    資審字第0930103600號函准予銷毀在案，亦有台灣基隆地方
    法院95年5月15日基院生文檔字第0950000785號函可憑（見
    本院卷25頁），該和解筆錄自無從為上訴人有利之認定。是
    上訴人以前開和解筆錄所載，抗辯兩造間成立不定期租賃關
    係，亦不足採。
  (三)上訴人依民法第451條規定，抗辯兩造間有不定期租賃關係
    存在，有無理由部分：
  １按民法第451條所定出租人於租期屆滿後須即表示反對之意
    思，始生阻止續租之效力。意在防止出租人於租期屆滿後，
    明知承租人就租賃物繼續使用收益而無反對之表示，過後忽
    又主張租賃關係消滅，使承租人陷於窘境而設，並非含有必
    須於租期屆滿時，始得表示反對之意義存在。故於訂約之際
    ，訂明期滿後絕不續租，或續租應另訂契約者，仍難謂不發
    生阻止續約之效力。又該法條所謂不即表示反對之意思，係
    指一般交易觀念所認為相當之時期內，不表示反對之意思而
    言，此項意思表示亦不必以明示之方法為之（最高法院55年
    台上字第276號、37年上字第8288號判例意旨參照）。
  ２經查，兩造所簽訂土地契約書第13條約定：「本租約租期屆
    滿時，租賃關係即行終止，甲方（即被上訴人）不另通知，
    乙方（即上訴人）如欲繼續租用，應於期限屆滿前1個月內
    ，向甲方申請換訂租約，否則甲方視為無意續租。租期屆滿
    後，乙方未經辦理換約續租仍為使用者，應負損害賠償責任
    ，按租金計算方式繳納使用補償費，並不得主張民法第451
    條之適用及其他異議。」（見原審卷8頁），是被上訴人於
    訂約之際即已表明租期屆滿後續約須另訂租約，自發生租期
    屆滿後阻止續約之效力，而無民法第451條視為不定期租賃
    契約之適用。況且，被上訴人於本件租期在94年6月30日屆
    滿後之94年8月10日即發函通知上訴人租期屆滿，催請自動
    拆遷系爭房屋，並經上訴人收受等情，有該律師催告函及郵
    件回執可憑（見原審卷14-15頁），以兩造租約約定以半年
    為1期繳納租金觀之（見原審卷7頁反面），被上訴人於租期
    屆滿後之40日即為反對續租之表示，尚合於交易觀念所認相
    當之時期內所為，因此，被上訴人既於租期屆滿後，於相當
    時期內，為反對續租之表示，自無民法第451條規定之適用
    。故上訴人抗辯兩造簽訂租約期間屆滿後，伊仍繼續使用系
    爭土地，被上訴人未表示反對的意思，而發生民法第451條
    不定期租賃之效力云云，自不足採。
五、按「所有人對於無權占有或侵奪其所有物者，得請求返還之
    。對於妨害其所有權者，得請求除去之。」民法第767條前
    段、中段定有明文。上訴人無正當權源而占用如原審判決附
    表複丈成果圖標示Ｄ、Ｅ、Ｆ、Ｇ部分之土地，被上訴人本
    於所有權之作用，請求拆除該土地上之建物、地上物，將各
    該土地返還被上訴人，洵屬正當，應予准許。
六、次按「無法律上之原因而受利益，致他人受損害者，應返還
    其利益。」民法第179條定有明文。而無權占有他人土地，
    可獲得相當租金之利益，為社會通常之觀念。又本件上訴人
    興建房屋所使用基地幾乎已占有系爭651、652地號土地全部
    面積，因此被上訴人依據上訴人原本與被上訴人約定之租金
    即每年6,000元，計算上訴人占有系爭651、652地號土地所
    獲得相當於租金之不當得利，顯有理由，應予准許。
七、綜上所述，被上訴人主張系爭651、652地號土地因租賃期限
    屆滿而終止，為可採；上訴人抗辯伊對系爭651、652地號土
    地有地上權、有不定期租賃關係存在，均無可取。從而，被
    上訴人本於所有權及不當得利等法律關係，求為命上訴人應
    將系爭房屋拆除後，將系爭651、652地號土地返還予伊，並
    應自94年7月1日起至返還上揭土地之日止，按年給付伊6,00
    0元，為有理由，應予准許。是則原判決為上訴人敗訴之判
    決，並依被上訴人之聲請為假執行之宣告，經核於法並無不
    合。上訴論旨求予廢棄改判，為無理由，應予駁回。
據上論結，本件上訴為無理由，爰判決如主文。
中    華    民    國    95    年    7    月    25    日
                  民事第十五庭審判長法  官 黃騰耀
                                    法  官 黃國永
                                    法  官 李媛媛
正本係照原本作成。
不得上訴。
中    華    民    國    95    年    7     月    26    日
                                    書記官 秦仲芳


司法院資訊處製作；財團法人民間司法改革基金會備份。
